ACORDAO-COMPLETO-2392049

ACÓRDÃO 5798/2020 ATA 15/2020 - PRIMEIRA CÂMARA

VISTOS, relatados e discutidos estes autos em que se aprecia, nesta fase processual, embargos de declaração opostos pelos srs. Lucia Beatriz da Silva Batistella e Tadeu Karczeski ao Acórdão 13964/2019-TCU-Primeira Câmara, que apreciou o acompanhamento das determinações contidas no Acórdão 778/2013-TCU-Primeira Câmara, mantido inalterado pelo Acórdão 7845/2013-TCU-Primeira Câmara,
ACORDAM os Ministros do Tribunal de Contas da União, reunidos em sessão da Primeira Câmara, ante as razões expostas pelo Relator, em:
9.1. com fundamento no art. 34 da Lei 8.443/1992 c/c o art. 287 do RITCU, conhecer dos embargos de declaração opostos, para, no mérito, rejeitá-los;
9.2. dar ciência desta deliberação aos recorrentes e ao órgão jurisdicionado.

Embargos de declaração opostos por Lucia Beatriz da Silva Batistella e Tadeu Karczeski ao Acórdão 13.964/2019-1ª Câmara, que apreciou o acompanhamento das determinações contidas no Acórdão 778/2013-1ª Câmara, mantido inalterado pelo Acórdão 7.845/2013-1ª Câmara

Primeira Câmara

Gerência Executiva do INSS - PASSO FUNDO/RS - INSS/MPS.

3. Interessados/Responsáveis/Recorrentes:
3.1. Interessados: Lourdes Rampanelli (XXX.654.420-XX); Maria Nilza Galho Busatta (XXX.368.780-XX); Paulo Cesar Morais Batistella (XXX.247.220-XX); Paulo Cesar Morais Batistella (XXX.247.220-XX); Richard Diersmann (XXX.446.910-XX); Sebastião Lautert dos Santos (XXX.649.240-XX); Tadeu Karczeski (XXX.780.430-XX)
3.2. Recorrentes: Paulo Cesar Morais Batistella (XXX.247.220-XX); Tadeu Karczeski (XXX.780.430-XX).

13.1. Ministros presentes: Walton Alencar Rodrigues (Presidente), Benjamin Zymler (Relator), Bruno Dantas e Vital do Rêgo.
13.2. Ministros-Substitutos presentes: Augusto Sherman Cavalcanti e Weder de Oliveira.

Lourdes Rampanelli

BENJAMIN ZYMLER

Ministro Benjamin Zymler.

Embargos de declaração opostos por Lucia Beatriz da Silva Batistella, na qualidade de pensionista do ex-servidor Paulo Cesar Morais Batistella, e Tadeu Karczeski ao Acórdão 13964/2019-TCU-Primeira Câmara, cujos termos são os seguintes:
"VISTOS, relatados e discutidos estes autos em que se aprecia o acompanhamento das determinações contidas no Acórdão 778/2013-TCU-Primeira Câmara, mantido inalterado pelo Acórdão 7845/2013-TCU-Primeira Câmara,
ACORDAM os Ministros do Tribunal de Contas da União, reunidos em sessão da Primeira Câmara, com fundamento nos arts. 40, 44 e 60 da Lei 8.443/1992, c/c os arts. 241, 243, 250, inciso II, 270 e 273 do Regimento Interno, em efetuar as determinações adiante especificadas, ante as razões expostas pelo Relator:
9.1. considerar prejudicado o cumprimento do item 9.1 do Acórdão 778/2013-TCU-Primeira Câmara, mantido inalterado pelo Acórdão 7845/2013-TCU-Primeira Câmara, em virtude do óbito do interessado Paulo Cesar Morais Batistella (XXX.247.220-XX) ;
9.2. em relação aos atos de aposentadoria de Lourdes Rampanelli (XXX.654.420-XX) , Maria Nilza Galho Busatta (XXX.368.780-XX) , Richard Diersmann (XXX.446.910-XX) , Sebastião Lautert dos Santos (XXX.649.240-XX) e Tadeu Karczeski (XXX.780.430-XX) , reiterar o cumprimento dos itens 9.2, 9.3 e 9.4 do Acórdão 778/2013-TCU-Primeira Câmara, mantido inalterado pelo Acórdão 7845/2013-TCU-Primeira Câmara, informando o órgão jurisdicionado de que as decisões exaradas na Ação Ordinária nº 2009.71.00.035383-4, no caso concreto, não constituem óbice ao cumprimento das determinações deste Tribunal;
9.3. determinar à Gerência Executiva do INSS - PASSO FUNDO/RS - INSS/MPS que dê cumprimento ao disposto no art. 46, § 3º, da Lei 8.112/1990, conforme disposto no subitem 9.4.4 do Acórdão 778/2013-TCU-Primeira Câmara, mantido inalterado pelo Acórdão 7845/2013-TCU-Primeira Câmara;
9.4. determinar à Sefip que:
9.4.1. autue imediatamente o ato de pensão em que figura como instituidor o Sr. Paulo Cesar Morais Batistella (XXX.247.220-XX) , cujo nº de controle é o 10162127-05-2014-000001-0, a fim de que seja analisada a legitimidade da proporcionalidade dos proventos de pensão que vêm sendo atualmente pagos a eventuais beneficiários;
9.4.2. realize o monitoramento das determinações constantes da presente deliberação, representando ao Tribunal em caso de não atendimento;
9.5. dar ciência da presente deliberação ao órgão jurisdicionado e aos interessados, encaminhando-lhes cópia do inteiro teor da presente decisão."
2.	Alega a embargante Lucia Beatriz da Silva Batistella a ocorrência de omissão, "visto que desconsiderou a inocorrência de trânsito em julgado na ação judicial que discute a revisão realizada pela Administração no sentido de alterar a proporcionalidade da aposentadoria do ex-servidor de integral para a razão de 25/35 avos. Nesse sentido, conforme expressamente salientado no acórdão ora embargado, segue em andamento a Ação Ordinária n° 2008.71.00.002104- 3/RS, a qual discute a legalidade do ato administrativo que reduziu os proventos do ex-servidor".
3.	Requer, assim, "sejam conhecidos e providos os presentes embargos declaratórios para que, uma vez sanado o vício acima apontado, seja mantida a proporcionalidade de proventos recebida pela pensionista, conforme vem sendo realizado há mais de 06 (seis) anos, abstendo-se de cumprir a determinação emanada no Acórdão 13964/2019-TCU-Primeira Câmara) até que haja o trânsito em julgado da Ação Ordinária n° 2008.71.00.002104-3 (autos eletrônicos n° 5026623- 77.2018.4.04.7100) , quando, então, se poderá avaliar se o Poder Judiciário convalidou o não o ato de aposentadoria do ex-servidor Paulo Cesar Morais Batistella, reiterando-se a impossibilidade de reposição ao erário".
4.	O embargante Tadeu Karczeski sustenta ter havido contradição no acórdão recorrido, em virtude de não ter sido considerado o que restou decidido nos autos da ação ordinária de natureza coletiva 2009.71.00.035383-4, que teria reconhecido a impossibilidade de se exigir o pagamento das contribuições previdenciárias referentes ao tempo rural.
5.	Desse modo, "requer sejam conhecidos e providos os presentes embargos declaratórios para que, uma vez sanados os vícios acima apontados, seja reconhecida a legalidade do ato que concedeu a aposentadoria para o postulante, mantendo-se o pagamento do benefício nos termos em que vem sendo realizado há anos, ou, sucessivamente, ao menos seja determinada a suspensão as providências determinadas no Acórdão n.° 13964/2019 até a superveniência da decisão final da Ação Ordinária de natureza coletiva n° 2009.71.00.035383-4"  (grifos originais) .
	É o Relatório.

8.1. Glênio Luis Ohlweiler Ferreira (23021/OAB-RS) e outros, representando Paulo Cesar Morais Batistella.

Procurador Rodrigo Medeiros de Lima.

EMBARGOS DE DECLARAÇÃO. ACOMPANHAMENTO. APOSENTADORIA. ACÓRDÃO RECORRIDO DEVIDAMENTE FUNDAMENTADO. AUSÊNCIA DE OMISSÃO E CONTRADIÇÃO. PRETENSÃO DE SE REEXAMINAR A MATÉRIA DECIDIDA NOS AUTOS. IMPOSSIBILIDADE. EMBARGOS CONHECIDOS E REJEITADOS.

APOSENTADORIA (APOS)

Secretaria de Recursos (SERUR); Secretaria de Fiscalização de Pessoal (SEFIP).

De início, conheço de ambos os embargos declaratórios por estarem preenchidos os seus pressupostos legais e regimentais de admissibilidade.
2.	Quanto ao mérito, dispõe o caput do artigo 34 da Lei 8.443/1992 que "cabem embargos de declaração para corrigir obscuridade, omissão ou contradição da decisão recorrida".
3.	No mesmo sentido, o artigo 287 do RITCU estabelece que "cabem embargos de declaração quando houver obscuridade, omissão ou contradição em acórdão do Tribunal".
4.	Daniel Amorim Assumpção Neves, ao analisar os vícios que legitimam o ingresso dos embargos declaratórios no âmbito do processo civil, ensina que:
"A omissão refere-se à ausência de apreciação de questões relevantes sobre as quais o órgão jurisdicional deveria ter se manifestado, inclusive as matérias que deva conhecer de ofício. Ao órgão jurisdicional é exigida a apreciação tanto dos pedidos como dos fundamentos de ambas as partes a respeito desses pedidos. Sempre que se mostre necessário, devem ser enfrentados os pedidos e os fundamentos jurídicos do pedido e da defesa, sendo que essa necessidade será verificada no caso concreto, em especial na hipótese de cumulação de pedidos, de causas de pedir e de fundamentos de defesa.
 (...) 
A obscuridade, que pode ser verificada tanto na fundamentação quanto no dispositivo, decorre da falta de clareza e precisão da decisão, suficiente a não permitir a certeza jurídica das questões resolvidas. (...) 
 (...) 
O terceiro vício que legitima a interposição dos embargos de declaração é a contradição, verificada sempre que existirem proposições inconciliáveis entre si, de forma que a afirmação de uma logicamente significará a negação da outra. Essas contradições podem ocorrer na fundamentação, na solução das questões de fato e/ou de direito, bem como no dispositivo, não sendo excluída a contradição entre a fundamentação e o dispositivo, considerando-se que o dispositivo deve ser a conclusão lógica do raciocínio desenvolvido durante a fundamentação. O mesmo poderá ocorrer entre a ementa e o corpo do acórdão e o resultado do julgamento proclamado pelo presidente da sessão e constante da tira ou minuta, e o acórdão lavrado"  (in Manual de Direito Processual Civil, 3ª Ed., Editora Método, p. 718-719 - grifos acrescidos) .
5.	Na espécie, consoante se extrai do relatório, sob a alegação de que a decisão embargada teria incorrido em omissão, a embargante Lucia Beatriz da Silva Batistella sustenta, em síntese, que a decisão embargada não considerou que a proporcionalidade da aposentadoria do instituidor da pensão vem sendo discutida nos autos da Ação Ordinária 2008.71.00.002104- 3/RS.
6.	Sem razão a embargante.
7.	Quanto a essa questão especifica, veja-se o seguinte trecho da decisão embargada:
" (...) 
3.	Como se vê, entendeu a unidade técnica que houve o cumprimento do Acórdão 778/2013-TCU-Primeira Câmara em relação ao ato de aposentadoria de Paulo Cesar Morais Batistella, em virtude de os seus proventos terem sido reduzidos à proporção de 25/35 (vinte e cinco inteiros e trinta e cinco avos) , o que denotaria o desfecho desfavorável da ação judicial por ele ajuizada.
4.	Ocorre que, por meio de consulta realizada junto aos sistemas informatizados colocados à disposição deste Tribunal, constatou-se que o referido servidor faleceu em 7/12/2013, instituindo pensão por morte com proventos integrais, por meio de ato que se encontra na base do Tribunal cujo nº de controle é o 10162127-05-2014-000001-0. Outrossim, realizando-se consulta junto ao sítio do TRF da 4ª Região, verifica-se que a sentença favorável ao interessado foi parcialmente reformada em apelação, que afastou, no caso concreto, a incidência do art. 186, § 1º, da Lei 8.112/1990, encontrando-se o feito ainda pendente de julgamento de embargos de declaração opostos pelos sucessores do interessado.
5.	Tem-se, assim, que o presente acompanhamento encontra-se prejudicado em relação ao ato de aposentadoria emitido em favor de Paulo Cesar Morais Batistella, remanescendo, contudo, o dever de ressarcimento ao erário nos termos do disposto no § 3º do art. 46 da Lei 8.112/1990. Entendo, também, ser o caso de se determinar à unidade técnica a imediata autuação e processamento do ato de pensão instituído pelo referido servidor, a fim de que seja analisada a legitimidade da proporcionalidade dos proventos de pensão que vêm sendo atualmente pagos a eventuais beneficiários"  (grifos acrescidos) .
8.	Da leitura do acórdão recorrido, verifica-se que o objeto da Ação Ordinária 2008.71.00.002104- 3/RS foi debatido e apreciado, tendo sido reconhecido que não havia mais amparo judicial para a manutenção da proporcionalidade dos proventos na forma inicialmente deferida e que o feito ainda se encontrava pendente de julgamento de embargos de declaração opostos pelos sucessores do ex-servidor.
9.	Nada obstante isso, em decorrência do óbito do ex-servidor, reconheceu-se a perda de objeto do acompanhamento, sem embargo, no entanto, de se determinar o exame da proporcionalidade da pensão em novo ato que ainda deverá ser encaminhado e apreciado por este Tribunal, verbis:
"9.4. determinar à Sefip que: 9.4.1. autue imediatamente o ato de pensão em que figura como instituidor o Sr. Paulo Cesar Morais Batistella (251.247.220-53) , cujo nº de controle é o 10162127-05-2014-000001-0, a fim de que seja analisada a legitimidade da proporcionalidade dos proventos de pensão que vêm sendo atualmente pagos a eventuais beneficiários;"  (grifos acrescidos) .
10.	Daí a ausência da omissão alegada.
11.	O embargante Tadeu Karczeski, por sua vez, sustenta ter havido contradição no acórdão recorrido, em virtude de não ter sido considerado o que restou decidido nos autos da ação ordinária de natureza coletiva 2009.71.00.035383-4, que teria reconhecido a impossibilidade de se exigir o pagamento das contribuições previdenciárias referentes ao tempo rural.
12.	Veja-se, nesse particular, o que consta da decisão embargada:
"6.	Já no que diz respeito ao cumprimento das deliberações deste Tribunal em relação aos atos de aposentadoria emitidos em favor de Lourdes Rampanelli, Maria Nilza Galho Busatta, Richard Diersmann, Sebastião Lautert dos Santos e Tadeu Karczeski, a unidade técnica entendeu que a proporcionalização das aposentadorias concedidas na origem deveriam ser mantidas em decorrência do processo 2009.71.00.035383-4/RS, que "ainda assegura a esses interessados a manutenção de suas concessões com averbação de tempo rural".
7.	Contudo, diversamente do asseverado pela unidade técnica, entendo não haver qualquer óbice judicial ao cumprimento da decisão adotada no âmbito desta Corte de Contas.
8.	Quanto a este ponto, cumpre invocar o princípio da autonomia das instâncias administrativa e judicial, uma vez que ainda não há qualquer decisão judicial transitada em julgado assegurando a concessão dos proventos de aposentadoria aos interessados.
9.	Registre-se, outrossim, que os provimentos judiciais sempre ficaram adstritos à esfera de atuação do próprio órgão administrativo, não tendo feito qualquer análise da decisão proferida por esta Corte de Contas que, por meio da presente decisão, está considerando ilegais os atos de aposentadoria dos ora interessados, até por se tratar de ato superveniente ao ajuizamento da mencionada ação judicial. Corroborando esse ponto, cito, a propósito, trecho da decisão que apreciou o recurso de apelação interposto no âmbito da Ação Ordinária nº 2009.71.00.035383-4: "não há nos autos discussão acerca do mérito da decisão do TCU, razão por que examino a lide exclusivamente sob o ângulo da decadência/prescrição do direito de a Administração Pública revisar proventos de aposentadoria".
10.	Veja-se, ainda, o seguinte trecho da ementa do acórdão proferido no âmbito do Agravo Regimental em Petição nº 0000411-40.2013.404.0000/RS, in verbis:
"AGRAVO REGIMENTAL EM PETIÇÃO. SITUAÇÃO FÁTICA INALTERADA. ANTECIPAÇÃO DE TUTELA. REQUISITOS. PEDIDO DEFERIDO. MANUTENÇÃO.
1. A verossimilhança do direito é constatada na plausibilidade de êxito do recurso manejado pela parte-autora porquanto, em juízo perfunctório, verifica-se que a questão controversa não diz respeito à revisão do ato concessório da jubilação, mas sim de ato pretérito, qual seja, o de averbação do tempo de serviço rural exercido com vinculação ao RGPS que, a seu turno, não se configura em ato complexo, eis que independe, para sua perfectibilização, de registro pelo Tribunal de Contas, estando submetido, pois, a prazo decadencial, não havendo falar, a princípio, em impossibilidade de fluência do lustro como pretendem as partes-rés. Precedentes desta Corte.
 (...) "
11.	Tem-se, assim, que a atuação do controle externo foi integralmente preservada, não constituindo as referidas decisões judiciais qualquer óbice ao cumprimento das determinações que foram adotadas por esta Corte de Contas, dada a ausência de identidade entre a causa de pedir deduzida em juízo e a fundamentação constante da decisão ora em acompanhamento.
12.	Desse modo, entendo ser o caso de se reiterar as determinações no que diz respeito aos atos de aposentadoria emitidos em favor de Lourdes Rampanelli, Maria Nilza Galho Busatta, Richard Diersmann, Sebastião Lautert dos Santos e Tadeu Karczeski"  (grifos acrescidos) .
13.	Como se vê, diversamente do asseverado pelo embargante, a decisão recorrida encontra-se fundamentada no sentido de que o que restou decidido nos autos da ação ordinária de natureza coletiva 2009.71.00.035383-4 não tem o condão de obstar a atuação do controle externo, "não constituindo as referidas decisões judiciais qualquer óbice ao cumprimento das determinações que foram adotadas por esta Corte de Contas, dada a ausência de identidade entre a causa de pedir deduzida em juízo e a fundamentação constante da decisão ora em acompanhamento".
14.	Posto isso, não há que se falar na ocorrência de qualquer vício na decisão embargada a ensejar o acolhimento dos presentes embargos declaratórios, pois ela se mostra coerente na solução das questões de fato e de direito conforme a premissa que foi adotada no julgamento, não tendo havido, ainda, nenhum equívoco quanto à grafia ou às informações levadas em consideração para a tomada da decisão.
15.	Em verdade, verifica-se que as alegações deduzidas pelo recorrente Tadeu Karczeski nos presentes embargos de declaração não se traduzem em vícios inerentes à decisão embargada, constituindo-se, sim, em inconformidade com o que restou decidido ou verdadeiro error in judicando, pois questiona a premissa e a qualidade da análise empreendida pelo órgão julgador acerca dos elementos contidos no processo. Nesse sentido:
"Vícios de julgamento são entendidos como vícios de conteúdo da decisão impugnada e comumente identificados pela expressão latina error in judicando. Nessa espécie de causa de pedir o recorrente critica a qualidade da decisão, impugnando as considerações e conclusões judiciais. Trata-se de decisão injusta, porque diverge daquela que deveria ter sido proferida se o juízo tivesse considerado corretamente os fatos e aplicado adequadamente o direito.
O error in judicando pode ser fático, quando se impugna a situação fática estabelecida pelo órgão jurisdicional como sua base de decisão. Nessa espécie de alegação o recorrente procura demonstrar que houve uma equivocada determinação dos fatos, o que enseja uma crítica no tocante à valoração da prova. Por outro lado, o error in judicando pode ser jurídico, quando se impugna a aplicação do direito ao caso concreto, o que pode se dar pela demonstração de aplicação de norma inadequada ou ainda de norma adequada, mas com interpretação equivocada"  (in Daniel Amorim Assumpção Neves, ob. cit., p. 638) .
16.	Ocorre que, como é cediço, os embargos de declaração não se prestam à correção de eventuais erros havidos na apreciação da matéria, seja ele error in judicando ou error in procedendo. Outrossim, os embargos de declaração, nos termos da lei, não se prestam ao reexame ou rejulgamento de questões já decididas, quando ausentes a omissão, a contradição, a obscuridade e o erro material.
	Ante o exposto, VOTO no sentido de que o Tribunal adote o Acórdão que ora submeto à deliberação deste Colegiado.
TCU, Sala das Sessões Ministro Luciano Brandão Alves de Souza, em 19 de maio de 2020.
BENJAMIN ZYMLER 
Relator